---
title: "UVLT CAT Export Analysis"
subtitle: "Excel export workbook report"
lang: ja
format:
  html:
    toc: true
    toc-depth: 3
    number-sections: true
    code-fold: show
    df-print: paged
execute:
  echo: false
  warning: false
  message: false
params:
  export_xlsx: ""
---

```{r}
required_packages <- c(
  "readxl", "dplyr", "tidyr", "stringr", "purrr",
  "gt", "ggplot2", "scales", "glue", "htmltools"
)

missing_packages <- required_packages[!vapply(required_packages, requireNamespace, logical(1), quietly = TRUE)]

if (length(missing_packages)) {
  stop(
    paste(
      "Missing R packages:",
      paste(missing_packages, collapse = ", "),
      "\nInstall them before rendering this report."
    ),
    call. = FALSE
  )
}

suppressPackageStartupMessages({
  library(readxl)
  library(dplyr)
  library(tidyr)
  library(stringr)
  library(purrr)
  library(gt)
  library(ggplot2)
  library(scales)
  library(glue)
  library(htmltools)
})

options(
  dplyr.summarise.inform = FALSE,
  scipen = 999
)

required_sheets <- c(
  "summary",
  "band_diagnostics",
  "testlet_log",
  "item_responses",
  "practice",
  "estimates",
  "session_events",
  "routing_summary",
  "linking_coeffs",
  "testlet_variance"
)

band_levels <- c("1k", "2k", "3k", "4k", "5k")

resolve_export_path <- function(path) {
  if (nzchar(path)) {
    return(normalizePath(path, winslash = "/", mustWork = TRUE))
  }

  candidates <- list.files(
    path = ".",
    pattern = "\\.xlsx$",
    recursive = TRUE,
    full.names = TRUE
  )

  candidates <- candidates[
    !grepl("reports[/\\\\]output", candidates) &
      !grepl("(^|[/\\\\])_tmp_", candidates)
  ]

  if (!length(candidates)) {
    stop(
      paste(
        "No Excel workbook was found.",
        "Pass the workbook path with -P export_xlsx=/path/to/file.xlsx."
      ),
      call. = FALSE
    )
  }

  file_info <- file.info(candidates)
  normalizePath(candidates[order(file_info$mtime, decreasing = TRUE)[1]], winslash = "/", mustWork = TRUE)
}

parse_time <- function(x) {
  if (is.null(x)) {
    return(as.POSIXct(character()))
  }

  x <- as.character(x)
  x[x == ""] <- NA_character_
  as.POSIXct(x, tz = Sys.timezone(), tryFormats = c(
    "%Y-%m-%dT%H:%M:%OS",
    "%Y-%m-%d %H:%M:%OS",
    "%Y/%m/%d %H:%M:%OS"
  ))
}

fmt_num <- function(x, digits = 3) {
  ifelse(is.na(x), "NA", formatC(x, digits = digits, format = "f"))
}

fmt_pct <- function(x, digits = 1) {
  ifelse(is.na(x), "NA", percent(x, accuracy = 10^-digits))
}

fmt_int <- function(x) {
  ifelse(is.na(x), "NA", comma(round(as.numeric(x))))
}

fmt_ms_to_min <- function(x) {
  ifelse(is.na(x), "NA", formatC(as.numeric(x) / 60000, digits = 2, format = "f"))
}

label_band <- function(x) {
  paste0(str_to_upper(x), " band")
}

make_pipe_table <- function(df) {
  headers <- names(df)
  divider <- rep("---", length(headers))
  rows <- apply(df, 1, function(row) paste0("| ", paste(row, collapse = " | "), " |"))
  paste(
    paste0("| ", paste(headers, collapse = " | "), " |"),
    paste0("| ", paste(divider, collapse = " | "), " |"),
    paste(rows, collapse = "\n"),
    sep = "\n"
  )
}

export_xlsx <- resolve_export_path(params$export_xlsx)
sheet_names <- readxl::excel_sheets(export_xlsx)
missing_sheets <- setdiff(required_sheets, sheet_names)

if (length(missing_sheets)) {
  stop(
    paste(
      "The workbook is missing required sheets:",
      paste(missing_sheets, collapse = ", ")
    ),
    call. = FALSE
  )
}

read_sheet <- function(sheet_name) {
  readxl::read_excel(export_xlsx, sheet = sheet_name, guess_max = 10000)
}

workbook <- setNames(lapply(required_sheets, read_sheet), required_sheets)

summary_tbl <- workbook$summary %>%
  slice(1) %>%
  mutate(
    startedAt = parse_time(startedAt),
    completedAt = parse_time(completedAt),
    theta = as.numeric(theta),
    se = as.numeric(se),
    map = as.numeric(map),
    linkedRaschTheta = as.numeric(linkedRaschTheta),
    linkedRaschSE = as.numeric(linkedRaschSE),
    sessionElapsedMs = as.numeric(sessionElapsedMs),
    administeredTestlets = as.numeric(administeredTestlets),
    administeredItems = as.numeric(administeredItems),
    rawCorrect = as.numeric(rawCorrect),
    targetSE = as.numeric(targetSE),
    estimatedVocabularySize = as.numeric(estimatedVocabularySize),
    lowerVocabularySize = as.numeric(lowerVocabularySize),
    upperVocabularySize = as.numeric(upperVocabularySize),
    interruptionEvents = as.numeric(interruptionEvents),
    browserBackAttempts = as.numeric(browserBackAttempts),
    unloadPrompts = as.numeric(unloadPrompts),
    pageHiddenEvents = as.numeric(pageHiddenEvents),
    restoreEvents = as.numeric(restoreEvents)
  )

band_diag_tbl <- workbook$band_diagnostics %>%
  mutate(
    band = factor(band, levels = band_levels),
    expectedAccuracy = as.numeric(expectedAccuracy),
    lowerAccuracy = as.numeric(lowerAccuracy),
    upperAccuracy = as.numeric(upperAccuracy),
    expectedFormScore = as.numeric(expectedFormScore),
    estimatedKnownWords = as.numeric(estimatedKnownWords),
    lowerKnownWords = as.numeric(lowerKnownWords),
    upperKnownWords = as.numeric(upperKnownWords),
    itemCount = as.numeric(itemCount),
    observedCorrect = as.numeric(observedCorrect),
    observedItems = as.numeric(observedItems),
    observedAccuracy = as.numeric(observedAccuracy),
    meanDifficulty = as.numeric(meanDifficulty)
  ) %>%
  arrange(band)

testlet_log_tbl <- workbook$testlet_log %>%
  mutate(
    order = as.numeric(order),
    level = factor(level, levels = band_levels),
    selectionTheta = as.numeric(selectionTheta),
    selectionDifficulty = as.numeric(selectionDifficulty),
    selectionRawDifficulty = as.numeric(selectionRawDifficulty),
    informationScore = as.numeric(informationScore),
    posteriorReductionScore = as.numeric(posteriorReductionScore),
    difficultyGap = as.numeric(difficultyGap),
    elapsedMs = as.numeric(elapsedMs),
    correctCount = as.numeric(correctCount),
    selectedAt = parse_time(selectedAt),
    presentedAt = parse_time(presentedAt),
    submittedAt = parse_time(submittedAt),
    accuracyRate = ifelse(is.na(correctCount), NA_real_, correctCount / 3)
  ) %>%
  arrange(order)

item_tbl <- workbook$item_responses %>%
  mutate(
    level = factor(level, levels = band_levels),
    positionInForm = as.numeric(positionInForm),
    testletVariance = as.numeric(testletVariance),
    correct = as.logical(correct),
    rawDifficulty = as.numeric(rawDifficulty),
    linkedDifficulty = as.numeric(linkedDifficulty),
    difficulty = as.numeric(difficulty),
    thetaBefore = as.numeric(thetaBefore),
    thetaAfter = as.numeric(thetaAfter),
    seAfter = as.numeric(seAfter),
    thetaAfterLinkedRasch = as.numeric(thetaAfterLinkedRasch),
    seAfterLinkedRasch = as.numeric(seAfterLinkedRasch),
    testletElapsedMs = as.numeric(testletElapsedMs),
    testletPresentedAt = parse_time(testletPresentedAt),
    responseSubmittedAt = parse_time(responseSubmittedAt),
    timestamp = parse_time(timestamp)
  )

practice_tbl <- workbook$practice %>%
  mutate(
    itemOrder = as.numeric(itemOrder),
    correct = as.logical(correct),
    elapsedMs = as.numeric(elapsedMs),
    presentedAt = parse_time(presentedAt),
    submittedAt = parse_time(submittedAt)
  )

estimates_tbl <- workbook$estimates %>%
  mutate(
    step = as.numeric(step),
    theta = as.numeric(theta),
    se = as.numeric(se),
    map = as.numeric(map),
    linkedRaschTheta = as.numeric(linkedRaschTheta),
    linkedRaschSE = as.numeric(linkedRaschSE),
    linkedRaschMap = as.numeric(linkedRaschMap),
    testletAwareTheta = as.numeric(testletAwareTheta),
    testletAwareSE = as.numeric(testletAwareSE),
    testletAwareMap = as.numeric(testletAwareMap),
    timestamp = parse_time(timestamp)
  ) %>%
  arrange(step)

events_tbl <- workbook$session_events %>%
  mutate(
    order = as.numeric(order),
    timestamp = parse_time(timestamp)
  )

routing_tbl <- workbook$routing_summary %>%
  mutate(
    band = factor(band, levels = band_levels),
    administeredTestlets = as.numeric(administeredTestlets),
    administeredItems = as.numeric(administeredItems),
    correctItems = as.numeric(correctItems),
    observedAccuracy = as.numeric(observedAccuracy)
  ) %>%
  arrange(band)

linking_tbl <- workbook$linking_coeffs %>%
  mutate(
    band = factor(band, levels = band_levels),
    slope = as.numeric(slope),
    intercept = as.numeric(intercept),
    correlation = as.numeric(correlation),
    rmse = as.numeric(rmse)
  ) %>%
  arrange(band)

variance_tbl <- workbook$testlet_variance %>%
  mutate(
    band = factor(band, levels = band_levels),
    positionInForm = as.numeric(positionInForm),
    rawVariance = as.numeric(rawVariance),
    linkedVariance = as.numeric(linkedVariance),
    linkSlope = as.numeric(linkSlope)
  ) %>%
  arrange(band, positionInForm)

strongest_band <- band_diag_tbl %>% slice_max(expectedAccuracy, n = 1, with_ties = FALSE)
weakest_band <- band_diag_tbl %>% slice_min(expectedAccuracy, n = 1, with_ties = FALSE)

summary_row <- summary_tbl[1, ]

session_metrics_gt <- tibble::tibble(
  指標 = c("実施セット数", "実施項目数", "最終 theta", "最終 SE", "推定語彙サイズ", "推定レンジ", "結果の安定性", "終了理由"),
  値 = c(
    fmt_int(summary_row$administeredTestlets),
    fmt_int(summary_row$administeredItems),
    fmt_num(summary_row$theta),
    fmt_num(summary_row$se),
    fmt_int(summary_row$estimatedVocabularySize),
    glue("{fmt_int(summary_row$lowerVocabularySize)} - {fmt_int(summary_row$upperVocabularySize)}"),
    summary_row$scoreQuality,
    ifelse(is.na(summary_row$stopReason) || summary_row$stopReason == "", "-", summary_row$stopReason)
  )
)

event_summary_gt <- events_tbl %>%
  count(type, name = "件数", sort = TRUE) %>%
  mutate(割合 = 件数 / sum(件数))

testlet_overview_gt <- testlet_log_tbl %>%
  transmute(
    順序 = order,
    帯域 = str_to_upper(as.character(level)),
    Testlet = testletId,
    `選択時 theta` = selectionTheta,
    `選択 difficulty` = selectionDifficulty,
    `正答数` = correctCount,
    `所要時間(分)` = elapsedMs / 60000
  )

band_diag_gt <- band_diag_tbl %>%
  transmute(
    帯域 = str_to_upper(as.character(band)),
    `期待正答率` = expectedAccuracy,
    `観測正答率` = observedAccuracy,
    `推定語彙数` = estimatedKnownWords,
    `推定レンジ下限` = lowerKnownWords,
    `推定レンジ上限` = upperKnownWords,
    `平均 difficulty` = meanDifficulty,
    状態 = statusLabel
  )

estimates_long <- estimates_tbl %>%
  select(step, testletAwareTheta, linkedRaschTheta, testletAwareSE) %>%
  rename(`Testlet-aware theta` = testletAwareTheta, `Linked Rasch theta` = linkedRaschTheta) %>%
  pivot_longer(
    cols = c(`Testlet-aware theta`, `Linked Rasch theta`),
    names_to = "series",
    values_to = "theta"
  )

item_accuracy_by_band <- item_tbl %>%
  group_by(level) %>%
  summarise(
    observed_accuracy = mean(correct, na.rm = TRUE),
    n_items = n()
  ) %>%
  mutate(level = factor(level, levels = band_levels))

routing_plot_tbl <- testlet_log_tbl %>%
  mutate(level_label = str_to_upper(as.character(level)))

sheet_overview_tbl <- tibble::tibble(
  Sheet = required_sheets,
  役割 = c(
    "受験全体の要約指標",
    "帯域別の診断推定",
    "testlet 単位の選択ログ",
    "項目単位の解答ログ",
    "練習セクションの解答",
    "逐次推定値の履歴",
    "イベントログ",
    "帯域別の実施サマリー",
    "cross-band linking 係数",
    "testlet 分散パラメータ"
  ),
  主な使い道 = c(
    "冒頭の解釈文",
    "帯域比較",
    "ルーティング確認",
    "難易度と正答の確認",
    "練習完了チェック",
    "theta 推移図",
    "中断・復帰の確認",
    "訪問帯域の偏り確認",
    "尺度連結の注記",
    "testlet 依存性の参考"
  )
)
```

# Workbook Overview

このレポートは `summary`、`band_diagnostics`、`testlet_log`、`item_responses`、`estimates` を中心に、1件の受験セッションを読んで解釈するための Quarto テンプレートです。入力 workbook は `r basename(export_xlsx)` で、絶対パスは `r export_xlsx` です。

```{r, results='asis'}
cat(make_pipe_table(sheet_overview_tbl))
```

# Executive Summary

この受験では **`r fmt_int(summary_row$administeredTestlets)` セット**、**`r fmt_int(summary_row$administeredItems)` 問** を実施しました。最終推定値は **theta = `r fmt_num(summary_row$theta)`**、**SE = `r fmt_num(summary_row$se)`** で、推定語彙サイズは **`r fmt_int(summary_row$estimatedVocabularySize)` 語**、推定レンジは **`r fmt_int(summary_row$lowerVocabularySize)` - `r fmt_int(summary_row$upperVocabularySize)` 語** です。

結果の安定性は **`r summary_row$scoreQuality`** で、解釈メモは「`r summary_row$scoreQualityNote`」です。終了理由は **`r ifelse(is.na(summary_row$stopReason) || summary_row$stopReason == "", "記録なし", summary_row$stopReason)`**、実施時間は **`r fmt_ms_to_min(summary_row$sessionElapsedMs)` 分** でした。

帯域別には、もっとも理解が見込まれるのが **`r label_band(as.character(strongest_band$band))`**（期待正答率 `r fmt_pct(strongest_band$expectedAccuracy)`）、重点補強候補が **`r label_band(as.character(weakest_band$band))`**（期待正答率 `r fmt_pct(weakest_band$expectedAccuracy)`）です。

`r if (summary_row$interruptionEvents > 0) glue("途中で {fmt_int(summary_row$interruptionEvents)} 件の中断イベントが記録されているため、所要時間や安定性はその影響を受けている可能性があります。") else "中断イベントは記録されておらず、受験ログは比較的きれいです。"`

```{r}
session_metrics_gt %>%
  gt() %>%
  cols_label(
    指標 = "Metric",
    値 = "Value"
  ) %>%
  tab_header(
    title = md("**Session Snapshot**"),
    subtitle = md("summary シートから作成")
  )
```

# Score Trajectory

推定の更新は **`r nrow(estimates_tbl) - 1` 回** 記録されています。初期値は theta = `r fmt_num(estimates_tbl$theta[1])`、最終値は theta = `r fmt_num(dplyr::last(estimates_tbl$theta))` で、逐次更新の終盤では SE が **`r fmt_num(dplyr::last(estimates_tbl$se))`** まで下がっています。

```{r}
ggplot(estimates_long, aes(step, theta, color = series)) +
  geom_line(linewidth = 0.9) +
  geom_point(size = 2) +
  geom_ribbon(
    data = estimates_tbl,
    aes(x = step, ymin = testletAwareTheta - testletAwareSE, ymax = testletAwareTheta + testletAwareSE),
    inherit.aes = FALSE,
    alpha = 0.15,
    fill = "#2C7FB8"
  ) +
  scale_color_manual(values = c("Testlet-aware theta" = "#1B4965", "Linked Rasch theta" = "#CA6702")) +
  labs(
    title = "Theta trajectory across administered testlets",
    x = "Step",
    y = "Theta",
    color = NULL
  ) +
  theme_minimal(base_size = 12) +
  theme(legend.position = "top")
```

```{r}
testlet_overview_gt %>%
  gt() %>%
  fmt_number(columns = c(`選択時 theta`, `選択 difficulty`, `所要時間(分)`), decimals = 3) %>%
  fmt_number(columns = `正答数`, decimals = 0) %>%
  tab_header(
    title = md("**Testlet Log**"),
    subtitle = md("testlet 単位のルーティング記録")
  )
```

# Band Diagnostics

帯域別期待正答率は **`r label_band(as.character(strongest_band$band))`** が最も高く、**`r label_band(as.character(weakest_band$band))`** が最も低い状態です。`routing_summary` の観測値と `band_diagnostics` の期待値を並べると、`r if (all(is.na(band_diag_tbl$observedAccuracy))) "今回の workbook では観測正答率が入っていないため、モデルベースの期待値を中心に読むのが妥当です。" else "期待値と観測値のズレから、帯域ごとの過大評価・過小評価の傾向も確認できます。"`

```{r}
ggplot(band_diag_tbl, aes(band, expectedAccuracy, fill = band)) +
  geom_col(width = 0.72, show.legend = FALSE) +
  geom_errorbar(aes(ymin = lowerAccuracy, ymax = upperAccuracy), width = 0.15, linewidth = 0.7) +
  geom_point(aes(y = observedAccuracy), color = "#7A1F1F", size = 2.6, na.rm = TRUE) +
  scale_y_continuous(labels = percent_format(accuracy = 1), limits = c(0, 1)) +
  scale_fill_brewer(palette = "YlGnBu") +
  labs(
    title = "Expected and observed accuracy by band",
    subtitle = "Bar = expected accuracy, point = observed accuracy, whisker = lower-upper range",
    x = NULL,
    y = "Accuracy"
  ) +
  theme_minimal(base_size = 12)
```

```{r}
band_diag_gt %>%
  gt() %>%
  fmt_percent(columns = c(`期待正答率`, `観測正答率`), decimals = 1) %>%
  fmt_number(
    columns = c(`推定語彙数`, `推定レンジ下限`, `推定レンジ上限`, `平均 difficulty`),
    decimals = 0
  ) %>%
  tab_header(
    title = md("**Band Diagnostics**"),
    subtitle = md("band_diagnostics シートから集計")
  )
```

# Item And Routing Patterns

ルーティングでは **`r summary_row$visitedBands`** を訪問しています。testlet 選択時 theta と選択 difficulty の距離は平均で **`r fmt_num(mean(testlet_log_tbl$difficultyGap, na.rm = TRUE))`** 程度で、`r if (mean(testlet_log_tbl$difficultyGap, na.rm = TRUE) <= 0.5) "比較的近い difficulty の testlet が継続して選ばれています。" else "やや広めの difficulty 幅をまたいで testlet が選ばれています。"`

```{r}
ggplot(routing_plot_tbl, aes(order, selectionDifficulty, color = level_label)) +
  geom_line(aes(y = selectionTheta, group = 1), color = "#444444", linewidth = 0.8, linetype = "22") +
  geom_point(aes(size = correctCount), alpha = 0.9) +
  scale_size_continuous(range = c(2.5, 6), breaks = c(0, 1, 2, 3)) +
  labs(
    title = "Routing trace",
    subtitle = "Points = selected testlet difficulty, dashed line = current theta",
    x = "Order",
    y = "Difficulty / Theta",
    color = "Band",
    size = "Correct"
  ) +
  theme_minimal(base_size = 12) +
  theme(legend.position = "right")
```

```{r}
ggplot(item_tbl, aes(linkedDifficulty, as.numeric(correct), color = level)) +
  geom_jitter(width = 0.05, height = 0.04, alpha = 0.7, size = 2) +
  stat_summary_bin(
    fun = mean,
    bins = 10,
    geom = "line",
    linewidth = 1,
    aes(group = level)
  ) +
  scale_y_continuous(labels = percent_format(accuracy = 1), breaks = c(0, 0.5, 1)) +
  labs(
    title = "Observed correctness against linked difficulty",
    x = "Linked difficulty",
    y = "Correct response"
  ) +
  theme_minimal(base_size = 12)
```

```{r}
routing_tbl %>%
  transmute(
    帯域 = str_to_upper(as.character(band)),
    `実施セット数` = administeredTestlets,
    `実施項目数` = administeredItems,
    `正答数` = correctItems,
    `観測正答率` = observedAccuracy
  ) %>%
  gt() %>%
  fmt_percent(columns = `観測正答率`, decimals = 1) %>%
  tab_header(
    title = md("**Routing Summary**"),
    subtitle = md("routing_summary シートから作成")
  )
```

# Event And Quality Review

イベントログでは **`r nrow(events_tbl)` 件** の記録があり、もっとも多いイベントは **`r if (nrow(event_summary_gt)) event_summary_gt$type[[1]] else "記録なし"`** です。ブラウザ戻り操作は **`r fmt_int(summary_row$browserBackAttempts)` 回**、復帰イベントは **`r fmt_int(summary_row$restoreEvents)` 回** でした。

```{r}
ggplot(event_summary_gt, aes(reorder(type, 件数), 件数)) +
  geom_col(fill = "#5C7C89") +
  coord_flip() +
  labs(
    title = "Session events",
    x = NULL,
    y = "Count"
  ) +
  theme_minimal(base_size = 12)
```

```{r}
event_summary_gt %>%
  gt() %>%
  fmt_percent(columns = 割合, decimals = 1) %>%
  tab_header(
    title = md("**Event Summary**"),
    subtitle = md("session_events シートの頻度集計")
  )
```

# Linking Notes

この workbook は **`r summary_row$linkingVersion`** を使って band 間を連結しています。`linking_coeffs` の相関は `r fmt_num(min(linking_tbl$correlation, na.rm = TRUE), digits = 3)` から `r fmt_num(max(linking_tbl$correlation, na.rm = TRUE), digits = 3)` の範囲で、連結の安定性はおおむね高いと言えます。

```{r}
ggplot(linking_tbl, aes(band, slope, group = 1)) +
  geom_line(color = "#5F0F40", linewidth = 0.9) +
  geom_point(color = "#5F0F40", size = 2.5) +
  geom_line(aes(y = correlation), color = "#0F4C5C", linewidth = 0.9, linetype = "22") +
  geom_point(aes(y = correlation), color = "#0F4C5C", size = 2.5) +
  labs(
    title = "Linking diagnostics",
    subtitle = "Solid = slope, dashed = correlation",
    x = NULL,
    y = "Value"
  ) +
  theme_minimal(base_size = 12)
```

```{r}
linking_tbl %>%
  transmute(
    帯域 = str_to_upper(as.character(band)),
    slope = slope,
    intercept = intercept,
    correlation = correlation,
    rmse = rmse
  ) %>%
  gt() %>%
  fmt_number(columns = c(slope, intercept, correlation, rmse), decimals = 3) %>%
  tab_header(
    title = md("**Linking Coefficients**"),
    subtitle = md("linking_coeffs シートから作成")
  )
```
